【裁判字號】    95,訴,1344
【裁判日期】    951130
【裁判案由】    清償債務
【裁判全文】
臺灣板橋地方法院民事判決              95年度訴字第1344號
原      告  丙○○
被      告  甲○○
訴訟代理人  乙○○
被      告  丁○○
上列當事人間請求清償債務事件，經本院於民國95年11月14日言
詞辯論終結，判決如下：
    主  文
原告之訴駁回。
訴訟費用由原告負擔。
    事實及理由
一、原告民事準備書狀聲明原為被告應連帶給付原告90萬元及自
    80年4 月2 日起至清償日止，按年息百分之6 計算之利息，
    或被告丁○○應給付原告90萬元及自80年4 月2 日起至清償
    日止，按年息百分之6 計算之利息。嗣於95年9 月14日言詞
    辯論期日變更聲明為被告應連帶給付原告90萬元，及自80年
    4 月2 日起至清償日止，按年息百分之6 計算之利息，合於
    民事訴訟法第255 條第1 項第3 款所定「減縮應受判決事項
    之聲明者」之要件，應予准許，合先敘明。
二、原告主張：
（一）被告與原告先父陳應錂於76年2 月4 日簽訂合約，被告同
      意給付陳應錂150 萬元，作為陳應錂出面購買五股工業用
      地（工業區○○○○○段381 地號）範圍內土地及設廠完
      成之代價（俗稱權利金），陳應錂已依約完成手續，然被
      告卻不依約履行給付第三、四次款總計90萬元，所交付發
      票日80年3 月31日、面額各45萬元之支票2 紙經提示均遭
      退票，屢經催討，未獲置理。陳應錂於91年間去世，原告
      繼承取得合約之權利，為此依合約關係請求被告連帶給付
      90萬元及自80年4 月2 日起至清償日止之利息。
（二）被告於支付第1 、2 期款項後，本應於76年11月起支付剩
      餘價金共90萬元，詎料被告遲未清償，經陳應錂一再催討
      ，被告始於79年9 月間承諾將於80年3 月31日清償，並由
      被告丁○○簽發票面發票日相同之票據2 紙，然嗣後均遭
      退票，該2 紙票據確係為清償本件價金之用，契約雙方另
      訂清償期如票面所載發票日即80年3 月31日。上開票據面
      額各為45萬元，與合約書約定款項完全相符，被告又無法
      提出任何清償之證據，可見被告確實以上開票據以代清償
      ，約定清償期如票面發票日即80年3 月31日。
（三）由兩造於77年5 月間所發存證信函，可知陳應錂取得價金
      前，被告早已持有陳應錂之相關印章、文件，並私自將陳
      應錂所有之系爭土地權利及公司股份移轉與第三人，被告
      稱其已依約給付價金，故陳應錂配合相關移轉手續云云，
      顯然說謊。查陳應錂識字不多，陳應錂與被告簽訂系爭合
      約後，被告利用所持之陳應錂印章及重要文件私自辦理一
      切移轉行為，此由相關文件中全無陳應錂簽名，印章顯係
      統一刻印並使用於相關文件可稽。次查被告與陳應錂簽訂
      系爭合約，約定第3 期款45萬元應於政府通知陳應錂核准
      配售時即76年11月25日支付，惟由被告於77年所寄存證信
      函可知，被告遲至77年5 月10日始在原告不斷催討下以支
      票2 紙表示欲支付第3 期款，該票據嗣後於77年5 月12日
      遭陳應錂以存證信函退回，同時間陳應錂之公司股份卻在
      77年5 月11日移轉與訴外人田清元。陳應錂既以存證信函
      指摘被告違約未給付價金，自不可能於同時間配合相關權
      利移轉，此時陳應錂之印文竟出現於股份移轉同意書上，
      可見被告握有陳應錂之印章，並偽造文書辦理公司股份移
      轉。
（四）聲明：被告應連帶給付原告90萬元及自80年4 月2 日起至
      清償日止，按年息百分之6計算之利息。
三、被告抗辯：
（一）被告與原告之父親陳應錂間雖曾於76年2 月4 日簽訂系爭
      合約，惟被告已依約將全部價金繳清給原告父親，此觀原
      告父親已於77年間將系爭合約所示之土地權利及公司股份
      移轉給被告指定之人即知，試問倘被告未依約付清價金，
      原告父親豈可能毫無保留將土地權利及公司股份移轉給被
      告所指定之人，故本件債務已經消滅，原告不得再執合約
      對被告主張權利。
（二）退步言，系爭合約第2 條所約定之第3 期款應於「政府機
      關通知甲方（指原告之父親）核准配售時」支付，第4 期
      款應於「甲方將取得之產權變更為乙方指定之名義人時」
      支付，查政府機關係於76年間通知核准配售，而原告之父
      親則於77年間將產權變更為被告所指定之人，原告之父親
      早於76年、77年間即可請求被告給付系爭合約之第3 期、
      第4 期款，原告告繼承其父親之權利，遲至95年方提起本
      件訴訟，其請求權早已罹於15年之時效，被告依法可得為
      時效抗辯，拒絕履行。且查系爭合約並約定無被告間就價
      金之給付應負連帶責任，原告起訴請求被告負連帶責任，
      於法無據，顯無理由。
（三）原告父親是被告丁○○姐夫，原告提出系爭支票是被告丁
      ○○向原告父親借款所簽發，發票日期是被告丁○○與原
      告父親協調的，日期是被告丁○○改的，與系爭合約無關
      。
（四）聲明：原告之訴駁回。
四、兩造不爭執之事實：
（一）被告與原告先父陳應錂於76年2 月4 日簽訂系爭合約，被
      告同意給付陳應錂150 萬元，作為陳應錂出面購買五股工
      業用地（工業區○○○○○段381 地號）範圍內土地及設
      廠完成之代價（俗稱權利金），合約第2 條約定第3 期款
      應於「政府機關通知甲方（指原告之父親）核准配售時」
      支付，第4 期款應於「甲方將取得之產權變更為乙方指定
      之名義人時」支付；雙方並約定配售之土地先登記於陳應
      錂擔任負責人之駿勳興業有限公司（下稱駿勳公司）名下
      ，再由陳應錂將股權變更至被告指定之名義人名下。
（二）行政院國軍退除役官兵輔導委員會榮民工程事業管理處於
      76年11月25日通知駿興公司核准配售繳款，原配售土地登
      記於駿勳公司名下，嗣陳應錂之出資額（股權）於77年5
      月11日及77年9 月30日分兩次轉讓予被告指定之田清元、
      李柏蓉、李美月名下。
五、本件之爭點及法院之判斷：本件首應審究之爭點闕為被告所
    為時效消滅之抗辯有無理由？
（一）按請求權，因十五年間不行使而消滅。但法律所定期間較
      短者，依其規定；又消滅時效，自請求權可行使時起算。
      以不行為為目的之請求權，自為行為時起算，民法第125
      條、第128 條分別定有明文。本件被告與原告先父陳應錂
      於76年2 月4 日簽訂系爭合約，合約第2 條約定第3 期款
      應於「政府機關通知甲方（指原告之父親）核准配售時」
      支付，第4 期款應於「甲方將取得之產權變更為乙方指定
      之名義人時」支付；雙方並約定配售之土地先登記於陳應
      錂擔任負責人之駿勳公司名下，再將陳應錂之股權變更至
      被告指定之名義人名下。行政院國軍退除役官兵輔導委員
      會榮民工程事業管理處於76年11月25日即通知駿勳公司核
      准配售繳款，原配售土地登記於駿勳公司名下；陳應錂之
      出資額（股權）嗣於77年5 月11日及77年9 月30日分兩次
      轉讓予被告指定之田清元、李柏蓉、李美月名下之事實，
      業如前所述，是依上開合約之約定，陳應錂於76年11月25
      日及77年9 月30日即得分別請求第3 、4 期款，第3 、4
      期款請求權之消滅時效，自斯時即行起算，算至91年11月
      24 日 及92年8 月31日即因分別滿15年而罹於時效消滅。
（二）雖原告主張被告丁○○係簽發發票日期為80年3 月31日之
      支票2 紙用以支付第3 、4 期款，故被告與陳應錂間有約
      定清償期如票面發票日即80年3 月31日之意思云云；然此
      為被告丁○○所否認，辯稱陳應錂係伊姐夫，上開支票係
      伊與陳應錂間另筆借款所簽發，與本件合約無關。查原告
      雖提出合約影本1 件為證，主張其上記載以被告丁○○簽
      發發票日80年3 月31日之支票清償第3 、4 期款之事實云
      云（參見卷57頁），惟查原告聲請支付命令時提出之合約
      影本及被告提出之系爭合約影本（參見卷70頁）上均僅有
      支付第1 、2 期款之票據資料之記載，而無關於清償第3
      、4 期款之票據資料之記載；且原告自承前開合約影本上
      關於清償第3 、4 期款票據資料之記載，係原告之弟弟自
      行加註等語，是原告提出上開合約影本上關於清償第3、4
      期款之記載是否與事實相符，並非無疑。且查原告於95年
      3 月30日寄發與被告之存證信函上稱「台端與先父陳應錂
      就取得五股工業用地權利事宜訂立合約，第一、二次款已
      兌現，但丁○○於民國79年10月15日開立之第三、四次款
      之支票均因拒絕往來而遭退票... 」等語，有原告提出之
      存證信函影本1 件在卷可稽（參見卷27頁），原告於上開
      存證信函主張丁○○簽發支付第3 、4 期款之支票發票日
      為79年10月15日，與原告本件訴訟中提出之支票2 紙之發
      票日原為79年9 月18日及79年11月3 日，嗣經更改為80年
      3 月31日，顯然並非相同，原告於本件訴訟中主張被告丁
      ○○簽發發票日80年3 月31日之支票清償第3 、4 期款云
      云，尚難遽採。況且支票僅係支付工具，本件合約所定第
      3 、4 期款，陳應錂於76年、77年間即可請求被告給付，
      已如前述，原告亦主張陳應錂曾多次催討，是縱認被告曾
      交付發票日80年3 月31日之票據資為清償，亦屬清償方法
      之一種，尚不得逕認為當事人間有另訂合約清償期如票載
      發票日之意思。故原告主張第3 、4 次款請求權之消滅時
      效，應自80年3 月31日起算云云，亦屬無據。本件合約所
      定第3 、4 期款之請求權已罹於15年之消滅時效，足堪認
      定，被告為時效消滅之抗辯，拒絕給付，自屬有據。
（三）從而原告依合約關係請求被告給付第3 、4 期款，於法未
      何，不應准許。
（四）本件事證已臻明確，兩造其餘主張陳述及所提之證據，均
      毋庸再予審酌，附此敘明。
六、結論：原告之訴為無理由，依民事訴訟法第78條，判決如主
    文。
中    華    民    國    95    年    11    月    30    日
                  民事第三庭    法  官  許月珍
以上正本係照原本作成
如對本判決上訴，須於判決送達後20日內向本院提出上訴狀
中    華    民    國    95    年    11    月    30    日
                                書記官  劉昌明


司法院資訊處製作；財團法人民間司法改革基金會備份。
